臺灣高雄地方法院刑事判決　　　　　　　　92年度自字第37號
自　訴　人　丙○○
兼反訴被告
自訴代理人兼
反訴辯護人　郭家駿律師
被　　　告　戊○○
兼反訴原告
上列被告因誹謗案件及反訴被告因誣告案件，經自訴人提起自訴
及反訴人提起反訴，本院判決如下：
    主  文
戊○○犯誹謗罪，處拘役伍拾日，如易科罰金，以銀元佰元（
即新臺幣玖佰元）折算壹日。減為拘役貳拾伍日，如易科罰金，
以銀元佰元（即新臺幣玖佰元）折算壹日。
丙○○無罪。
    事  實
一、緣民國91年12月間，台灣高雄地方法院檢察署（下稱高雄地
    檢署）偵辦高雄市議會議長賄選一案，戊○○以第5 屆區域
    立委身分，於92年1 月15日前往該署對偵辦該案之人員表達
    慰問鼓勵之意，詎其竟利用大批電子、平面媒體記者在場採
    訪報導之機會，基於意圖散布於眾而毀損丙○○名譽之犯意
    ，公開向在場媒體指稱：高雄市長選舉期間，有政治獻金流
    向丙○○陣營，元亨寺1 名老住持對外表示，元亨寺去年市
    長選舉期間被市府「揩油」新台幣（下同）1 千萬元政治獻
    金，原本市府人員開口要求2 千萬元，但元亨寺只捐了1 千
    萬元，對方還很不高興，外傳元亨寺在柴山擴建及興建靈骨
    塔遭市府護航，這筆獻金也與「違建」有關之言論，足以損
    害丙○○之名譽。
二、案經丙○○提起自訴。
    理  由
一、自訴部分：
(一)、有罪部分：
１、訊據被告戊○○固不否認曾公開對電子、平面媒體記者發表
    上開言論，然否認有何誹謗犯行，辯稱：伊係針對高雄市政
    府，並非丙○○本人，且元亨寺有無捐款係可受公評之事，
    伊並無惡意云云，惟查：
(1)、被告於92年1 月15日在高雄地檢署前，公開向在場之電子、
    平面媒體記者指稱：高雄市長選舉期間，有政治獻金流向丙○○陣營，元亨寺1 名老住持對外表示，元亨寺去年市長選
    舉期間被市府「揩油」1 千萬元政治獻金，原本市府人員開
    口要求2 千萬元，但元亨寺只捐了1 千萬元，對方還很不高
    興，外傳元亨寺在柴山擴建及興建靈骨塔遭市府護航，這筆
    獻金也與「違建」有關等言論之事實，業據證人中國時報記
    者甲○○、民眾日報記者丁○○到庭證述明確（見本院卷二
    第55至62頁），並有東森新聞電子報、台灣日報、中國時報
    、民眾日報報導附卷可佐（見本院卷一第4 至7 頁），被告
    於本院審理時亦自承：有說過元亨寺被高雄市政府揩油1 千
    萬元政治獻金，高雄市政府曾經開口要2 千萬等語（見本院
    卷二第131 頁）。又本件自訴人於被告為上開言論之時，係
    擔任高雄市市長，其社會地位、名譽之評價，主要即來自於
    其競選期間、擔任市長期間等作為，參以，於93年3 月31
    日政治獻金法通過前，輿論屢對於收受政治獻金之新聞給予
    負評，被告指摘自訴人於市長選舉期間收受元亨寺1 千萬元
    之政治獻金，依當時之政治環境、社會風氣對於行政首長清
    廉、正直之要求，應足以毀損自訴人之名譽無疑。被告指摘
    傳述足以毀損自訴人名譽之事之客觀事實，堪予認定。
(2)、被告雖辯稱：其發表言論係針對高雄市政府，並非自訴人本
    人云云，然被告言論中併提及「高雄市長選舉」、「丙○○
    陣營」，其發表言論之時為92年1 月15日，而自訴人亦於91
    年底參選第3 屆高雄市長選舉，被告發表上開言論，對象已
    擴及自訴人，被告此部份辯解，洵無可採。
(3)、司法院大法官會議釋字第509 號解釋文：「言論自由為人民
    之基本權利，憲法第11條有明文保障，國家應給予最大限度
    之維護，俾其實現自我、溝通意見、追求真理及監督各種政
    治或社會活動之功能得以發揮。惟為兼顧對個人名譽、隱私
    及公共利益之保護，法律尚非不得對言論自由依其傳播方式
    為合理之限制。刑法第310 條第1 項及第2 項誹謗罪即係保
    護個人法益而設，為防止妨礙他人之自由權利所必要，符合
    憲法第23條規定之意旨。至刑法同條第3 項前段以對誹謗之
    事，能證明其為真實者不罰，係針對言論內容與事實相符者
    之保障，並藉以限定刑罰權之範圍，非謂指摘或傳述誹謗事
    項之行為人，必須自行證明其言論內容確屬真實，始能免於
    刑責。惟行為人雖不能證明言論內容為真實，但依其所提證
    據資料，認為行為人有相當理由確信其為真實者，即不能以
    誹謗之刑責相繩，亦不得以此項規定而免除檢察官或自訴人
    於訴訟程序中，依法應負行為人故意毀損他人名譽之舉證責
    任，或法院發現其為真實之義務。就此而言，刑法第310 條
    第3 項與憲法保障言論自由之旨趣並無牴觸」。推其對於刑
    法第310 條第3 項解釋意旨，僅在減輕被告證明其言論（即
    指摘或傳述誹謗事項）為真實之舉證責任，但被告仍須提出
    「證據資料」，證明有理由確信其所為言論（即指摘或傳述
    誹謗事項）為真實，否則仍有可能構成誹謗罪刑責。而「證
    據資料」係言論（指摘或傳述誹謗事項）之依據，此所指「
    證據資料」應係真正，或雖非真正，但其提出並非因惡意或
    重大輕率前提下，有相當理由確信其為真正者而言。申言之
    ，行為人就其發表之言論所憑之證據資料，雖非真正，但其
    提出過程並非因惡意或重大輕率，而有相當理由確信其為真
    正，且應就所提出之證據資料，說明依何理由確信所發表言
    論之內容為真實，始可免除誹謗罪責；若行為人就其發表之
    言論所憑之證據資料原非真正，而其提出過程有惡意或重大
    輕率情形，且查與事實不符，只憑主觀判斷而杜撰或誇大事
    實，公然以貶抑言詞散布謠言、傳播虛構具體事實為不實陳
    述，而達於誹謗他人名譽之程度，自非不得律以誹謗罪責。
    最高法院94年度台上字第5247號判決可資參照。而查：元亨
    寺曾於88年9 月23日捐款1 千萬元予高雄市政府，作為921
    大地震賑災捐款，並未於91年底高雄市長選舉期間捐款1 千
    萬元之事實，業據證人即元亨寺都監院劉高瑞到庭證述明確
    （見本院卷二第107 頁），並有高雄市政府社會局九二一震
    災臨時收據1 紙附卷可憑（見本院卷第145 頁），又本院調
    閱台灣高等法院高雄分院檢察署89年度查字第13卷，觀之卷
    附高雄市政府工務局關於元亨寺申請建造執照變更案之建造
    執照，發照時間係88年9 月17日（見該卷第145 頁），亦顯
    與被告指摘之91年高雄市長選舉期間有相當之時間差距，被
    告發表元亨寺於市長選舉期間遭高雄市政府揩油政治獻金且
    與柴山擴建有關等言論，已難證明係屬真實。被告又未具體
    提供其言論內容之來源為何？係依何證據資料其合理確信其
    言論內容為真實，自難為有利被告之認定而解免其誹謗罪責
    。
(4)、被告既無相當理由確信其所指摘元亨寺捐款作為政治獻金等
    情屬實，卻於電子、平面媒體採訪高雄市議長賄選案相關新
    聞時，公開表示自訴人陣營於市長選舉期間收受不當政治獻
    金等足以貶損自訴人之名譽之言論，以電子、平面媒體記者
    散布資訊層面之廣，被告亦知其言論內容，將因媒體之報導
    而廣為大眾所知，竟仍在無相當理由確信其言論內容真實之
    情況下，輕率在媒體面前發表之，顯見被告確意圖將該不實
    之情事散布於眾，毀損自訴人之名譽之故意。
(5)、按刑法第311 條規定：以善意發表言論，而有下列情形之一
    者：一因自衛、自辯或保護合法之利益者。二公務員因職務
    而報告者。三對於可受公評之事，而為適當之評論者。四對
    於中央或地方之會議或法院或公眾集會之記事，而為適當之
    載述者，不罰。其立法理由為：保護名譽，應有相當之限制
    ，否則箝制言論，足為社會之害，以善意發表言論，而有本
    條所列之情形者，不問事實之真偽，概不處罰，故為保障人
    民對於與公眾攸關之事物之下，始容許有評論及意見表達之
    自由空間，以達健全民主政治之目的，賦予人民言論自由之
    限制。故刑法第311 條規定之誹謗罪之阻卻構成要件事由，
    係以善意發表言論為要件。縱被告係針對自訴人競選高雄市
    長期間是否收受不當政治獻金此等關於行政首長清廉之品格
    事項而發表言論，惟其就此足以毀損他人名譽之具體事實，
    至少須具有相當證據可以信賴其真實性，詎其並無此信賴之
    基礎，率然將之訴諸媒體予以指摘、傳述，則此種輕率疏忽
    之態度，應被視為具有實質惡意。且民意代表職司監督政府
    之職責，其所為言論較諸一般民眾影響社會更鉅，故就其於
    公開場所對於媒體記者發表足以侵害他人名譽之言論時，應
    至少有相當證據可以信賴其言論內容之真實性，始能符合善
    意之要件。然被告始終未能提出其合理懷疑之根據，自難認
    其係善意發表言論，且對可受公評之事而為適當之評論，是
    以，其行為自不符刑法第311 條之阻卻構成要件事由。
(6)、綜上，被告所辯，顯係事後卸責之詞，不足採信，本案事證
    明確，被告犯行堪以認定。
２、核被告所為，係犯刑法第310 條第1 項誹謗罪。自訴意旨認
    被告係犯刑法第310 條第2 項之加重誹謗罪，然被告發表言
    論當日，媒體記者僅係因一般新聞採訪之目的到場報導關於
    高雄地檢署偵辦高雄市議會議長賄選一案，並無證據證明係
    被告主動找來記者並公開發表言論，利用不知情之電子、平
    面媒體記者以文字撰寫或在新聞節目中播放，以達誹謗自訴
    人之目的，縱事後媒體記者以文字報導被告言論，亦難認被
    告係為犯散布文字誹謗罪之間接正犯，然因基本事實相同，
    爰變更起訴法條。爰審酌民意代表職司監督政府，勇於揭弊
    ，固屬不負選民所託之表現，然被告對於其所發表之言論內
    容未有相當依據信其為真，即率然將足以影響大眾對於自訴
    人評價及自訴人形象之言論在媒體記者前發表之，並因媒體
    報導而將其損害擴大，貶損自訴人名譽，被告犯後猶否認犯
    行，併考量自訴人與被告之身分等一切情狀，量處如主文所
    示之刑，並依修正前刑法第41條第1 項之規定，諭知易科罰
    金之折算標準。又被告所犯上開罪刑，係於96年4 月24日以
    前所為，合於中華民國96年罪犯減刑條例第2 條第1 項第3
    款之規定，減其宣告刑2分之1。
３、比較新舊法：按行為後法律有變更者，適用行為時之法律。
    但行為後之法律有利於行為人者，適用最有利於行為人之法
    律，刑法第2 條第1 項定有明文。
(1)、罰金刑部分：被告行為後，刑法第33條第5 款業於95年7 月
    1 日公布施行規定：「罰金：新臺幣1 千元以上，以百元計
    算之。」，與修正前刑法同條款規定「罰金：1 元以上。」
    不同。比較新舊法結果，以舊法較有利於行為人，揆諸上開
    準據法，本案關於刑法第310 條第1 項法定刑罰金部分，自
    應適用行為時之法律即修正前刑法第33條第5 款規定決定其
    罰金部分之法定刑。
(2)、易科罰金部分：被告於犯罪時即修正前刑法第41條第1 項前
    段規定：「犯最重本刑為5 年以下有期徒刑以下之刑之罪，
    而受6 個月以下有期徒刑或拘役之宣告，因身體、教育、職
    業、家庭之關係或其他正當事由，執行顯有困難者，得以1
    元以上3 元以下折算1 日，易科罰金。」，又其行為時之易
    科罰金折算標準，廢止前罰金罰鍰提高標準條例第2 條前段
    規定，就其原定數額提高為100 倍折算1 日，則本件受刑人
    行為時之易科罰金折算標準，應以銀元300 元折算1 日，經
    折算為新臺幣後，應以新臺幣900 元折算為1 日。惟95年7
    月1 日修正公布施行之刑法第41條第1 項前段則規定：「犯
    最重本刑為5 年以下有期徒刑以下之刑之罪，而受6 個月以
    下有期徒刑或拘役之宣告者，得以新臺幣1 千元、2 千元或
    3 千元折算1 日，易科罰金。」比較修正前後之易科罰金折
    算標準，以95年7 月1 日修正公布施行前之規定，較有利於
    被告，則應依刑法第2 條第1 項前段，適用修正前刑法第41
    條第1 項前段規定，定其折算標準。
(二)、不另為無罪部分：
１、自訴意旨另以：緣91年12月間，高雄地檢署偵辦高雄市議會
    議長賄選一案，被告戊○○以第5 屆區域立委身分，於92年
    1 月15日前往該署對偵辦該案之人員表達慰問鼓勵之意，詎
    其竟利用大批電子、平面媒體在場採訪報導之機會，基於意
    圖散布於眾而毀損自訴人名譽之犯意，公開向在場媒體指稱
    ：高雄市長選舉期間，有政治獻金留向丙○○陣營，京城建
    設公司標下高雄市44期重劃區，未在期限內繳完尾款，依規
    定4 億2 千多萬的履約保證金必須沒收，但外傳京城建設公
    司曾捐錢與謝陣營親近的都市發展聯誼會，後來市府因此將
    履約保證金4 億2 千餘萬元退還給京城建設公司之言論，足
    以毀損自訴人之名譽，因認被告涉有刑法第310 條第1 項之
    誹謗罪嫌等語。
２、經查：高雄市政府曾將京城建設公司繳交之4 億2 千萬履約
    保證金退還之事實，此為自訴人及被告所不爭，證人即京城
    建設公司董事長蔡天贊亦於本院審理時證稱：伊未曾以個人
    或他人名義捐錢給自訴人等語（見本院卷第65頁），據此，
    被告指稱：京城建設公司曾捐政治獻金予自訴人陣營，故得
    以退還履約保證金之言論，固尚無法證明係屬真實，然證人
    即當時之第5 屆高雄市議員乙○○到庭證述：高雄市政府退
    還京城建設公司履約保證金之過程，態度180 度轉變，某高
    雄市政府地政處高層人員拿了公文向伊表示，過程有問題，
    伊曾主動向被告表示，可能跟自訴人收受政治獻金有關，如
    果被告想進一步了解，依可提供相關資料，當時議會並成立
    專案小組調查此事，外界均傳言可能跟政治獻金有關等語（
    見本院卷二第116 、11 7、119 頁），並有海報1 紙可證（
    按證人乙○○提出之海報，係關於高雄市政府退還履約保證
    金一事經過之記錄、評論，此與「供述證據」係供述者對於
    有關體驗之事實，經由知覺、記憶、表現、敘述或敘述性動
    作等過程予以傳達者自為不同，本質上應屬物證之一種，即
    屬非供述證據，因此不適用傳聞法則，應有證據能力）。足
    見，被告辯稱關於京城建設退還保證金乙節來源係乙○○，
    尚非無據。衡情，證人乙○○擔任第5 屆高雄市議員，以市
    議員監督市政對於市政之了解，被告因乙○○之告知而知悉
    此情，且依證人乙○○提出之海報內容以觀，足見當時對於
    退還保證金之過程，確實啟人疑竇，被告辯稱依其一消息來
    源可以合理確信其言論內容為真實，自屬可採。依釋字第50
    9 號解釋之意旨，被告既能提出相當之證據資料證明其發表
    言論當時可以合理確信其言論內容為真實，自不得以誹謗罪
    相繩。此外，復查無其他積極證據，足以證明被告有誹謗犯
    行，即應為其有利之認定。惟此部份與前述有罪部分，係被
    告於同一時地發表之言論，倘均成立犯罪，將有接續犯之實
    質上一罪關係，爰不另為無罪之諭知。
二、反訴部分：
(一)、反訴意旨略以：反訴被告丙○○明知反訴人戊○○公開發表
    「高雄市長選舉期間，有2 筆政治獻金流向丙○○陣營，(1)
    京城建設公司標下高雄市44期重劃區，未在期限內繳完尾款
    ，依規定4 億2 千多萬元的履約保證金必須沒收，但外傳京
    城建設公司曾捐錢與謝陣營親近的都市發展聯誼會，後來市
    府因此將履約保證金4 億兩千餘萬元退還給京城建設公司。
    (2)元亨寺1 名老住持也對外表示，元亨寺去年市長選舉期間
    被市府「揩油」1 千萬元政治獻金，原本市府人員開口要求
    2 千萬元，但元亨寺只捐了1 千萬元，對方還很不高興。外
    傳元亨寺在柴山擴建及興建靈骨塔遭市府護航，這筆獻金也
    與「違建」有關」等言論，並無不實，竟意圖使反訴人受刑
    事處分，提起本件自訴，因認反訴被告涉有刑法第169 條第
    1 項之誣告罪等語。
(二)、按犯罪事實應依證據認定之，無證據不得認定其犯罪事實；
    又不能證明被告犯罪，應諭知無罪之判決，刑事訴訟法第15
    4 條第2 項及第301 條第1 項前段分別定有明文。又按刑事
    訴訟法上所謂認定犯罪事實之證據，係指足以認定被告確有
    犯罪行為之積極證據而言，如未能發現相當證據或證據不足
    以證明，自不能以推測或擬制之方法，以為裁判基礎，最高
    法院29年上字第3105號及40年台上字第86號分別著有判例；
    而認定不利於被告之事實，須依積極證據，苟積極證據不足
    為不利被告之認定時，即應為有利於被告之認定，更不必有
    何有利之證據，亦有最高法院30年上字第816 號判例可資參
    照。末按誣告罪之成立，須其申告內容完全出於憑空捏造，
    若所告尚非全然無因，或有出於誤會，或懷疑有此事實，只
    因缺乏積極證據證明致被告訴人不受訴追處罰者，則當難遽
    以誣告罪相繩，最高法院43年度台上字第251 號著有判例可
    資參照。
(三)、反訴意旨認反訴被告涉有誣告犯行，除援引本訴之證據為其
    論據外，並未提出其他證據，然訊據反訴被告丙○○否認有
    何誣告犯行，辯稱：反訴人所發表之言論，已足以毀損反訴
    被告之名譽，況且反訴人言論內容俱屬與事實不符，其因此
    提出誹謗自訴，並無誣告之故意等語。經查：
１、反訴被告因反訴人於92年1 月15日在高雄地檢署發表「高雄
    市長選舉期間，有2 筆政治獻金流向丙○○陣營，(1)京城建
    設公司標下高雄市44期重劃區，未在期限內繳完尾款，依規
    定4 億2 千多萬元的履約保證金必須沒收，但外傳京城建設
    公司曾捐錢與謝陣營親近的都市發展聯誼會，後來市府因此
    將履約保證金4 億兩千餘萬元退還給京城建設公司。(2)元亨
    寺1 名老住持也對外表示，元亨寺去年市長選舉期間被市府
    「揩油」壹仟萬元政治獻金，原本市府人員開口要求2 千萬
    元，但元亨寺只捐了1 千萬元，對方還很不高興。外傳元亨
    寺在柴山擴建及興建靈骨塔遭市府護航，這筆獻金也與「違
    建」有關」等言論，認被告以涉有刑法第310 條第2 項之加
    重誹謗罪嫌，提起本件自訴之事實，固有本院卷一所附自訴
    狀可資為憑。然本件尚應審究者為：反訴被告是否虛構事實
    ，或明知反訴人之言論內容係真實，意圖使反訴人受刑事處
    分而以反訴人言論不實為由，提起本件自訴。
２、反訴人確實於92年1 月15日在高雄地檢署前發表上開言論，
    亦有證人甲○○、丁○○到庭證述明確及東森新聞電子報、
    台灣日報、中國時報、民眾日報報導可憑。反訴被告並無虛
    構事實之情形，應可認定。
３、反訴人於92年1 月15日在高雄地檢署前發表關於元亨寺捐款
    作為反訴被告競選高雄市長期間之政治獻金乙節，並無法證
    明係屬真實，已如前述，又反訴人此部份言論，就捐款時間
    、選舉時間均有相當之差異，且均係足以引起聽聞此言論之
    人對於反訴被告有負面評價，反訴被告因此提起自訴，自難
    證明反訴被告係明知反訴人言論內容為真而提起自訴。
４、反訴人發表關於高雄市政府退還京城建設履約保證金之言論
    ，雖經認定其有相當之證據資料，可以合理確信其言論內容
    係屬真實，而屬善意，然反訴人仍無法證明其言論之內容係
    屬真實，且反訴人並未提出積極證據證明反訴被告故意違反
    自己明知之事實而為申告，反訴被告是否有誣告之故意，尚
    有疑義。
５、綜上所述，本件反訴意旨所提出之證據，尚難認反訴被告故
    意違反自己明知之事實申告而有誣告他人犯罪之故意，自與
    刑法誣告罪之構成要件有間。此外，復查無其他積極證據足
    資證明反訴被告有反訴人所指誣告之犯行，揆諸前揭說明旨
    ，應不能證明被告犯罪，爰依法為無罪之諭知。
據上論斷，應依刑事訴訟法第343 條、第299 條第1 項前段、第
301 條第1 項，刑法第2 條第1 項前段、第310 條第1 項、修正
前刑法第41條第1 項前段，罰金罰鍰提高標準條例第1 條前段、
（廢止前）同條例第2 條，中華民國96年罪犯減刑條例第2 條第
1 項第3 款、第7 條，判決如主文。
中　　華　　民　　國　　96　　年　　8 　　月　　23　　日
                  刑事第一庭    審判長法  官  陳明富
                                      法  官  王淑惠
                                      法　官  陳宛榆
以上正本證明與原本無異。
如不服本判決，應於判決送達後10日內，向本院提出上訴狀。
                                      書記官  劉甄庭
中　　華　　民　　國　　96　　年　　8 　　月　　23　　日
附錄本判決論罪之法條
中華民國刑法第310條
（誹謗罪）
意圖散布於眾，而指摘或傳述足以毀損他人名譽之事者，為誹謗
罪，處1 年以下有期徒刑、拘役或5 百元以下罰金。
散布文字、圖畫犯前項之罪者，處2 年以下有期徒刑、拘役或1
千元以下罰金。
對於所誹謗之事，能證明其為真實者，不罰。但涉於私德而與公
共利益無關者，不在此限。
